【裁判字號】    89,訴,2201
【裁判日期】    900725
【裁判案由】    期貨交易法等
【裁判全文】
臺灣高雄地方法院刑事判決                        八十九年度訴字第二二○一號
    公  訴  人  臺灣高雄地方法院檢察署檢察官
    被      告  乙○○
    選任辯護人  單立程律師
右列被告因違反期貨交易法等案件，經檢察官提起公訴（八十九年度偵字第一三四四
二號），及移送併案審理（九十年度偵字第七○九九號），本院判決如左：
    主  文
乙○○共同未經許可，擅自經營期貨經理及顧問事業，處有期徒刑捌月。
扣案如附表一、二所示之物均沒收。
    事  實
一、乙○○係址設高雄縣鳳山市○○路一二八號五樓「晶鑫財經顧問有限公司」（
    下稱晶鑫公司）之負責人，為公司法第八條第二項所稱之公司負責人，並實際
    負責晶鑫公司之各項業務運作，其明知該公司登記之營業項目為：「一、國內
    外投資之引介提供諮詢顧問（證券投資顧問除外）。二、為國內工商業向國內外
    金融機構提供消息或媒介之顧問（不包括辦理融資保證授信業務）（銀行業務除
    外）。三、財務管理諮詢、分析、診斷顧問業務。（證券投資顧問除外）（會計
    師業務除外）四、不動產投資計劃分析之顧問業務。五、黃金條塊、金幣、金飾
    進口及買賣業務。（黃金出口除外以現貨交易為限）六、代理國內外廠商前項產
    品之經銷報價及投標業務。七、國際外匯資訊之諮詢顧問業務。（銀行業務除外
    ）八、一般進出口貿易業務（許可業務除外）」，並不包括經營期貨經理事業及
    期貨顧問事業，且明知一方於客戶與其簽約並繳付外幣保證金後，隨時應客戶之
    請求，於保證金之數倍範圍內以自己之名義為客戶之計算，在國內外外匯市場從
    事不同幣別間之即期或遠期買賣交易，且不需實際交割，在當日或到期前以反方
    向交易軋平而僅結算買賣差價之「外幣保證金交易」，係屬期貨交易法第三條第
    一項第四款之槓桿保證金契約，為期貨交易之一種，除有期貨交易法第三條第二
    項公告豁免之情形外，均應受期貨交易法之規範；如以接受委託書收取佣金或手
    續費等方式代他人操作外幣保證金交易者，係屬經營期貨經理事業；如以提供場
    所、設備及相關外匯資訊或建議分析意見（如價位詢問、盤勢分析）等，供客戶
    自行下單交易者，係屬經營期貨顧問事業，竟未經財政部證券暨期貨管理委員會
    之許可及發給許可證照，即自民國八十八年四月間起至八十九年九月十二日止，
    先以晶鑫公司名義在高屏地區刊登廣告招攬不知情之業務員丙○○、己○○、
    甲○○、戊○○等人加以訓練後，要求業務員親自下單交易或招攬親友及不特定
    人為客戶，再以澳門匯和投資發展有限公司（下稱匯和公司）之名義與客戶簽約
    ，約定客戶應先於匯和公司所指定之香港永亨銀行澳門分行帳戶內存入最低保證
    金美金一萬元以上，方可以電話下單給匯和公司，由匯和公司依客戶指示在不同
    市場執行外幣保證金交易，晶鑫公司則提供場地、設備、諮詢及顧問；客戶亦
    可選擇直接委託乙○○所僱用之營業員代為下單操作。交易種類包括瑞士法郎、
    日幣、英鎊及歐元等各種外幣之即期或遠期買賣，每日依各該外幣匯率在市場行
    情變動之漲跌，結算差價而計算盈虧，如客戶虧損達所繳保證金之二成時，即需
    補繳該二成已虧損之保證金，若未補繳，虧損達保證金三成時，晶鑫公司及匯
    和公司即會替客戶平倉結清帳戶。另客戶下單買賣外幣，係以口為計算單位，當
    日平倉每口一千美元，隔日平倉每口一千五百美元，每口交易由匯和公司收取手
    續費美金八十元，匯和公司再按每交易一口美金五十元或每介紹一名客戶新臺幣
    （下同）二至三萬元之比例將傭金匯入乙○○帳戶。乙○○並於八十九年一月間
    起，僱用與其有犯意聯絡之丁○○（另案審理）擔任晶鑫公司顧問，共同以前
    揭方式非法經營代他人下單操作外幣保證金交易之期貨經理業務，及提供場所、
    電腦設備、商情資訊及相關外匯資訊或建議分析意見，供客戶自行下單交易之期
    貨顧問事業，而同時經營公司登記範圍以外之業務。嗣於八十九年三月二十八日
    、同年十一月十五日，先後在上址為法務部調查局高雄市調查處、高雄縣調查站
    查獲，並分別扣得如附表一、二所示之物。
二、案經法務部調查局高雄市調查處移送臺灣高雄地方法院檢察署檢察官偵查起訴及
    移送併案審理。
    理  由
一、訊據被告乙○○矢口否認有何違反期貨交易法及公司法之犯行，辯稱：伊係合法
    引介客戶與澳門匯和公司簽約投資外幣保證金交易，由客戶直接向匯和公司下單
    買賣及繳交手續費，伊公司未受託代客操作，亦未向下單之客戶收取任何費用，
    僅無償提供資訊服務，並非經營期貨經理及顧問業，且伊公司提供之電腦資訊看
盤服務，亦符合公司登記營業項目中之投資顧問業務，是伊亦無經營公司登記範
    圍以外之業務云云。經查：
    (一)被告自晶鑫公司設立時起，即為該公司之負責人，其於八十九年一月間僱用
      另案被告丁○○擔任顧問，嗣於同年九月十二日，因公司營運虧損，故以一百
      萬元之代價轉讓予案外人余峰臺經營，被告自此後即不過問晶鑫公司業務之
      事實，業據被告自承在卷，且有經濟部公司執照二份附卷足稽，自堪信實。而
      晶鑫公司透過業務員親自下單或對外招攬不特定人為客戶，提供場所、電腦
      設備、相關外匯資訊、商情、分析建議意見，介紹客戶與澳門匯和公司簽立合
      約，客戶匯繳美金一萬元以上之金額至匯和公司所指定香港永亨銀行澳門分行
      之帳戶，即可利用晶鑫公司之設備直接下單至匯和公司，由匯和公司在澳門
      代客戶進行外幣保證金交易，匯和公司復依晶鑫公司所招攬客戶人數或交易
      口數支付傭金予被告等情，迭據被告於偵查中及本院審理時供承不諱，核與另
      案被告丁○○於法務部調查局高雄縣調查站調查時供述之情節相符，並經證人
      蔡順誠證稱：晶鑫公司對外招攬有意投資客戶，繳交美金一萬元到國外某銀
      行帳戶作保證金（見偵查卷八十九年二月十八日調查筆錄）；證人即曾任晶鑫
      公司業務員之戊○○到庭證述：「我是因為看到晶鑫公司在報紙上徵職員
      ，就去應徵，剛開始公司幫我們上課一個禮拜，上課的內容是教我們如何買賣
      外匯，後來公司要求我們簽同意書，我就實際操作買賣外匯」（見本院卷九十
      年五月三十日訊問筆錄）；證人即曾任晶鑫公司業務員之甲○○證述：「被
      告公司讓我們模擬下單，上課學習如何買賣外幣之知識，公司有提供路透社外
      幣即時行情資料，我們就到服務台打電話下單」（見本院卷九十年五月三十日
      訊問筆錄）；證人即曾任晶鑫公司業務員之己○○證述：「晶鑫公司於應
      徵時表示要招收文書抄寫員，先訓練三個月才決定是否錄用，在第十天左右，
      晶鑫公司就跟我說要招攬客戶，找客戶作外匯交易」、「公司有提供外匯每
      天走的趨勢，客戶要下單向公司窗口服務台下單，晶鑫公司有專線電話與澳
      門聯絡，先問明行情再決定是否下單，下單要寫貨幣名稱、時間、價位在單子
      上，交給窗口人員」（見本院卷九十年四月二十五日訊問筆錄）各等語屬實。
      又晶鑫公司除客戶自行利用公司內設備下單操作外，亦有藉收取手續費之方
      式，由公司業務員全權代客戶操作外幣保證金交易乙節，復據證人即曾任晶鑫
      公司業務員之丙○○結證稱：「客戶下單時，每口要扣取美金八十元的手續
      費，晶鑫公司分得五十美元，匯和公司分得三十美元」（見偵查卷八十九年
      五月四日調查筆錄）；證人蔡順誠證稱：客戶除直接下單外，還可至晶鑫公
      司委託下單（見偵查卷八十九年二月十八日調查筆錄）；證人己○○證稱：晶
      鑫公司曾向伊表示如果能代替客戶操作，則客戶每交易一口，伊可抽取三百
      元之手續費（見本院卷九十年四月二十五日訊問筆錄）；證人戊○○證稱：伊
      買賣外匯三筆，前面兩筆是自己下單，後面那筆是委託公司人員下單（見本院
      卷九十年五月三十日訊問筆錄）各等語明確，並有委任通知書附於客戶協議書
      中可按。是觀諸被告以晶鑫公司名義在臺灣招攬客戶，並以澳門匯和公司名
      義與客戶簽約，而提供場地、電腦設備、資訊、分析建議等供客戶下單或代客
      戶下單，由匯和公司在澳門地區進行外幣保證金交易，匯和公司復依晶鑫公
      司所招攬客戶人數或交易口數支付傭金予被告各情，足見晶鑫公司並非無償
提供資訊服務，而係與匯和公司合作，共同在臺、澳兩地進行上開內容之外幣
      保證金交易，至為灼然，被告辯以實際進行外幣保證金交易者為匯和公司，晶
      鑫公司僅係單純引介云云，顯與事實不符，殊無可採。
    (二)按期貨交易法第三條第一項第四款所規定槓桿保證金交易，係指當事人約定，
      一方支付契約價金一定成數之款項或取得他方授與之一定信用額度，雙方於未
      來特定期間內，依約定方式結算差價或交付約定物之契約；而所謂外匯保證金
      交易，係指一方於客戶與其簽約並繳付外幣保證金後，得隨時應客戶之請求，
      於保證金之數倍範圍內以自己之名義為客戶之計算，在外匯市場從事不同幣別
      間之即期或遠期買賣交易，此項交易不須實際交割，一般都在當日或到期前以
      反方向交易軋平而僅結算買賣差價；實務上客戶與銀行間所簽訂外匯保證金契
      約，均約定客戶得將契約延續至下一銀行營業日，且若契約自一銀行營業日延
      續至下一銀行營業日，則客戶由於契約延續之差價所獲致之損益，經銀行確定
      後，即存入客戶外幣保證金帳戶或自其中扣除，換言之，外匯保證金契約雖然
      得於當日平倉，惟客戶簽訂外匯保證金契約時，並不知何時會平倉（履行日不
      確定），得視匯率之變動而決定其平倉日，是該等契約實際上並無到期日，具
      有約定於未來時間履行契約之性質；此種契約具有以保證金交易、未來期間履
      約特性、每日結算損益之期貨交易特有之結算制度，並於店頭市場交易，符合
      期貨交易法期貨交易契約之槓桿保證金契約之要件，財政部證券暨期貨管理委
      員會八十六年十月六日（八六）台財證（五）第五六五六○號、八十九年五月
      十八日（八七）臺財證（七）第三○七五八號函敘述甚明。次按目前除經中央
      銀行及財政部依期貨交易法第三條第二項公告，指定辦理外匯業務之銀行、外
      匯經紀商及金融機構經營外幣保證金交易，可豁免適用期貨交易法外，任何公
      司、行號、個人從事外幣保證金交易，均應受期貨交易法之規範等情，亦有中
      央銀行外匯局八十六年十月二十日（八六）台央外柒字第○四○二五四九號函
      可據。而國內企業顧問或個人引介客戶至海外進行現貨外幣保證金交易，其方
      式不一而足，應視個案之情節予以認定是否違反期貨交易法相關規定。如以接
      受委託書收取佣金或手續費等方式代他人操作外幣保證金交易者，係屬經營期
      貨經理事業；如以提供場所、設備及相關外幣資訊或建議分析意見（如價位詢
      問、盤勢分析）等，供客戶自行下單交易者，則為經營期貨顧問事業。依期貨
      交易法第八十二條第一項規定，經營期貨經理或顧問事業須經主管機關之許可
      並發給許可證照，從而未經財政部證券暨期貨管理委員會許可，擅自經營期貨
      經理事業或期貨顧問事業，即屬違反該條項之規定，而有同法第一百十二條第
      五款罰則之適用。
    (三)依前開說明，本件晶鑫公司介紹客戶與澳門匯和公司所從事者，係為外匯保
      證金交易，屬期貨交易法第三條第一項第四款之槓桿保證金契約。晶鑫公司
      提供場所、設備及相關外幣資訊或建議分析意見，如價位詢問、盤勢分析等，
      供客戶自行下單交易，故被告所經營者為期貨顧問事業，應堪認定。又晶鑫
      公司同時亦以接受委託書收取佣金或手續費等方式代客戶操作外幣保證金交易
      ，是被告所經營者亦包括期貨經理事業，併堪認定。另晶鑫公司雖向經濟部
      申請設立登記，此有該公司之營利事業登記證一紙扣案可憑，然登記之營業項
      目限於投資顧問業、財務管理顧問業，並無從事期貨經理、顧問事業或其他期
      貨服務之營業項目，從而被告未經財政部證券暨期貨管理委員會之許可發給證
      照，即擅自經營登記範圍以外之期貨相關業務之事實，亦堪認定。
    (四)綜上，被告所辯顯係飾卸之詞，不足採信。此外，復有如附表一、二所示之物
      扣案可資佐證，本件事證明確，被告犯行堪以認定。
二、被告為晶鑫公司負責人，未依期貨交易法第八十二條第一項規定，經期貨主管
    機關即財政部證券暨期貨管理委員會之許可並發給許可證照，即對外招攬客戶經
    營期貨顧問及經理事業，而同時經營公司登記範圍以外業務之行為，係分別該當
    期貨交易法第一百十二條第五款未經許可擅自經營期貨顧問事業、期貨經理事業
    及公司法第十五條第三項經營登記範圍以外業務之罪。被告與其僱用之同案被告
    丁○○就上開二犯行，有共同之犯意聯絡與行為分擔，為共同正犯。被告一行為
    觸犯前開二罪名，為想像競合犯，應從一重之違反期貨交易法第一百十二條第五
    款規定論處。爰審酌被告素行不良，經營時間非短，獲利甚鉅，且為調查局查獲
    後，仍不知悔改，再次觸犯，破壞金融制度之正常交易秩序，又犯後仍否認犯行
    ，態度不佳等一切情狀，量處如主文所示之刑。至扣案如附表一、二所示之物，
    係被告所有供犯罪所用之物，業據被告供述在卷，均應依刑法第三十八條第一項
    第二款之規定宣告沒收。除附表一、二所列之扣案物之外，其餘扣案物品與本案
    無關，自不得沒收之，附此敘明。
據上論斷，應依刑事訴訟法第二百九十九條第一項前段，期貨交易法第一百十二條第
五款，公司法第十五條第三項，刑法第十一條前段、第二十八條、第五十五條、第三
十八條第一項第二款，判決如主文。
本案經檢察官郭武義到庭執行職務。
中      華      民      國    九十      年      七      月    二十五    日
                                    臺灣高雄地方法院刑事第七庭
                                        法  官  何  秀  燕
右正本證明與原本無異。
如不服本判決，應於判決送達後十日內，向本院提出上訴狀。
                                        書記官  邱  靜  銘
中      華      民      國    九十      年      七      月    二十五    日
附錄本案判決論罪科刑之法條
期貨交易法第一百十二條第五款：
有下列情事之一者，處七年以下有期徒刑，得併科新台幣三百萬元以下罰金：
五  未經許可，擅自經營期貨信託事業、期貨經理事業、期貨顧問事業或
    其他期貨服務事業者。
公司法第十五條第三項：
公司負責人違反前二項規定時，各處一年以下有期徒刑、拘役或科或併科
新台幣十五萬元以下罰金，並賠償公司因此所受之損害。
附表一：
┌───┬───────────────────┐
│編號  │扣押物名稱及數量                      │
├───┼───────────────────┤
│一    │客戶提款申請書及確認收據各乙份        │
├───┼───────────────────┤
│二    │買賣交割單乙冊                        │
├───┼───────────────────┤
│三    │客戶存入保證金收據乙冊                │
├───┼───────────────────┤
│四    │客戶掛單登記表乙冊                    │
├───┼───────────────────┤
│五    │公司經營口數統計表乙冊                │
├───┼───────────────────┤
│六    │客戶合約數（書）資料表乙冊            │
├───┼───────────────────┤
│七    │客戶掛單成交通知書乙冊                │
├───┼───────────────────┤
│八    │客戶對鎖平倉通知書乙冊                │
├───┼───────────────────┤
│九    │客戶買賣對帳單乙冊                    │
├───┼───────────────────┤
│十    │客戶名單資料乙冊                      │
├───┼───────────────────┤
│十一  │客戶銀行匯款收據樣本乙份              │
├───┼───────────────────┤
│十二  │客戶甲○○協議書及信用利潤同意書各乙份│
├───┼───────────────────┤
│十三  │客戶戊○○協議書及信用利潤同意書各乙份│
├───┼───────────────────┤
│十四  │公司營業資料乙冊                      │
├───┼───────────────────┤
│十五  │客戶盧繼賢銀行匯款收據影本乙份        │
└───┴───────────────────┘
附表二：
┌───┬───────────────────┐
│編號  │扣押物名稱及數量                      │
├───┼───────────────────┤
│一    │丁○○授課講議及會議紀錄乙冊          │
├───┼───────────────────┤
│二    │營運紀錄乙冊                          │
├───┼───────────────────┤
│三    │營運紀錄乙冊                          │
├───┼───────────────────┤
│四    │買賣指令乙冊                          │
├───┼───────────────────┤
│五    │通話明細清單十張                      │
├───┼───────────────────┤
│六    │路透公司帳單乙冊                      │
├───┼───────────────────┤
│七    │買賣交易統計表乙冊                    │
├───┼───────────────────┤
│八    │損益表乙冊                            │
├───┼───────────────────┤
│九    │收文簿乙本                            │
├───┼───────────────────┤
│十    │業務週報表乙冊                        │
├───┼───────────────────┤
│十一  │盤紙紀錄表乙冊                        │
├───┼───────────────────┤
│十二  │福利金二本                            │
├───┼───────────────────┤
│十三  │記事本乙冊                            │
├───┼───────────────────┤
│十四  │記事本乙冊                            │
├───┼───────────────────┤
│十五  │記事本乙冊                            │
├───┼───────────────────┤
│十六  │存入保證金收據乙份                    │
├───┼───────────────────┤
│十七  │合資契約乙張                          │
├───┼───────────────────┤
│十八  │錄音帶二十五卷                        │
├───┼───────────────────┤
│十九  │電腦磁片二片                          │
└───┴───────────────────┘


司法院資訊處製作；財團法人民間司法改革基金會備份。
